臺灣高等法院高雄分院刑事判決
                                    110年度上訴字第147號
上  訴  人
即  被  告  陳秀棉





選任辯護人  林春華律師
上列上訴人因家暴殺人案件，不服臺灣屏東地方法院109年度重
訴字第8號，中華民國109年12月16日第一審判決（起訴案號：臺
灣屏東地方檢察署108年度偵字第9746號），提起上訴，本院判
決如下：
    主  文
上訴駁回。
    事  實
一、陳秀棉與劉國良為夫妻，二人間具有家庭暴力防治法第3條
    第1款所定配偶之家庭成員關係。陳秀棉因長年以來妄想其
    夫劉國良有外遇之固著想法，致常與劉國良發生爭吵，且曾
    經臺灣屏東地方法院以104年度家護字第613號民事通常保護
    令對劉國良核發保護令，禁止陳秀棉對劉國良實施不法侵害
    行為等在案，雖嗣經雙方子女安排而處於分居之狀態，惟雙
    方關係仍屬不睦。因陳秀棉罹有妄想型精神病合併憂鬱症，
    且執著於上開固著想法，致其辨識行為違法或依其辨識而行
    為之能力顯著降低，竟於民國108年10月31日10時35分許，
    前往劉國良位於屏東縣○○市○○路000號8樓之3租屋處（下稱
    上開租屋處），欲查看外遇對象有無在該處或找尋劉國良外
    遇之證據，遂在外等待劉國良外出時方可進入上開租屋處查
    看之機會，嗣於同日10時52分許，劉國良果外出，陳秀棉見
    機不可失，乘劉國良外出之際，先於11時4分許，擅自進入
    上開租屋處，在其內待約10餘分鐘後未有所獲，乃於11時17
    分許離開，又於11時27分許，再次進入上開租屋處內，不料
    劉國良此時返家，並於11時29分許進入屋內，復將大門關上
    ，陳秀棉因擔心行蹤曝光，遂躲藏在上開租屋處內廚房，另
    謀機會離開。其後於同日15時33分至同日15時40分間之某時
    ，陳秀棉遭劉國良發現，雙方乃於該租屋處內起口角爭執，
    並發生拉扯等衝突，其後陳秀棉往廚房處欲躲避，劉國良則
    持上開租屋處內桌上隔熱用木質圓形砧板樣木塊（31公分乘
    28.5公分，厚度4公分）追進廚房，然因老邁雙手乏力不慎
    掉落，當時尚無任何對陳秀棉生命、身體立即危害之情形產
    生，陳秀棉客觀上亦無誤認之虞，竟因怨念甚深而基於殺人
    之不確定故意，拾取該木質圓形砧板樣木塊，並持續以該木
    質圓形砧板樣木塊多次攻擊劉國良之頭、頸、胸、腹及四肢
    多處，造成劉國良受有頭、頸、胸、腹及四肢多處鈍力傷（
    其中頭部有13處撕裂傷），造成多處骨折（鼻骨及上顎骨粉
    碎性骨折，臉部塌陷，右邊第2至8肋骨，左邊第2至9肋骨前
    面及側面骨折，胸部塌陷）、寰枕關節（第1頸椎與枕骨間
    關節）左後方脫位、大腦腳裂傷出血、大腦前面及左右側蜘
    蛛網膜下腔出血、左後腹腔出血等傷害，陳秀棉見劉國良倒
    臥血泊中已無自救力，未施以救護、報警或叫救護車，反將
    行兇使用之木質圓形砧板樣木塊藏放在上開租屋處堆置雜物
    之房間內牆角，復清洗其手上遭噴濺之血跡，且更換行兇時
    所穿著之衣服後，方於同日15時41分許，離開劉國良上開租
    屋處。其後陳秀棉因思及尚有個人物品留於上開租屋處，乃
    於同日16時44分許，復更換衣服變裝返回上開租屋處，及至
    同日17時48分許，又易裝改著白色長袖外套，戴淺色帽，攜
    大包塑膠袋離去。嗣經陳秀棉於同日18時47分許打電話告知
    其弟陳榮男，陳榮男再打電話告知陳秀棉之子劉俊榮，劉俊
    榮再打電話通知陳秀棉之女劉雯玲前往上開租屋處查看，劉
    雯玲到場發現上情，乃按對講機請上開租屋處大樓警衛打電
    話叫救護車，救護車人員到場時發現劉國良已經傷重不治死
    亡。陳秀棉並於同日19時57分許打110報案自首，復於同日2
    0時10分許，由其女劉雯玲陪同向屏東縣政府警察局屏東分
    局崇蘭派出所員警投案。嗣為警於同日20時25分許帶同陳秀
    棉在上開租屋處扣得陳秀棉行兇所使用之隔熱用木質圓形砧
    板樣木塊1塊、行兇穿著衣物1件；另於同日22時37分許，在
    陳秀棉位於屏東縣○○市○○○街00號住處扣得犯案時曾穿著之
    帽子1頂、披巾1條、衣服（上衣）6件、圍巾1條，與本案無
    關之手機1支等物，而循線查悉上情。
二、案經屏東縣政府警察局屏東分局報告臺灣屏東地方檢察署檢
    察官偵查起訴。
    理  由
壹、證據能力方面：
    本判決下引具傳聞性質之各項供述證據經本院於審判期日調
    查證據時提示並告以要旨後，當事人及辯護人均未於言詞辯
    論終結前就證據能力部分有所異議，本院審酌上開證據資料
    製作時之情況，尚無違法不當及證明力明顯過低之瑕疵，認
    以之作為證據應屬適當，依據刑事訴訟法第159條之5規定，
    應均有證據能力。至本件認定事實所引用之非供述證據，並
    無證據證明係公務員違背法定程式所取得，亦查無顯不可信
    或不得作為證據之情形，且經本院於審判期日依法進行證據
    之調查、辯論，被告於訴訟上之程序權即已受保障，亦應有
    證據能力。
貳、認定犯罪事實所憑之證據及理由：
一、訊據上訴人即被告陳秀棉（下稱被告）固坦承有於上開時、
    地，持隔熱用木質圓形砧板樣木塊毆擊被害人劉國良多下致
    劉國良死亡等情不諱，惟否認有何殺人犯行，辯稱：伊沒有
    殺劉國良，是劉國良先拿板子進來，結果掉了讓伊撿到，伊
    才撿劉國良掉了的木板打劉國良，板子是劉國良拿來的，不
    是伊拿來的，伊那天去只是要拿東西。桌上有一塊板子劉國
    良拿來打伊，雙方就互搶後來板子掉了，被伊撿到，伊閉著
    眼睛一直打劉國良，但是伊究竟打到什麼，伊自己也不知道
    。是劉國良先打伊的，否認犯行云云。於本院則另稱：與被
    害人互搶砧板，砧板掉在伊的腳邊，劉國良踢伊的腳，伊撿
    起砧板云云；辯護人則稱：被告固不否認有持隔熱用大木塊
    殺害被害人之行為，惟主觀上係基於正當防衛之意思，為要
    阻止被害人當時先對被告為殺人或傷害之行為，且被告行為
    時精神狀況已經達無法辨識之狀態，故被告之行為應不罰，
    且被告長期受家暴，情堪憫恕等語，為被告置辯。
二、經查，被告患有憂鬱症、阿茲海默氏症及妄想症，與被害人
    劉國良為夫妻關係，平時為分居狀態；被告於108年10月31
    日10時35分，出沒其夫上開租屋處；被告與被害人劉國良於
    上開時、地因口角爭執後發生衝突，被告以木質圓形砧板樣
    木塊重敲擊被害人劉國良頭、頸、胸、腹部，致被害人劉國
    良頭、頸、胸多處骨折與脫位、頭胸部塌陷，被害人劉國良
    終因顱內出血、腦腳裂傷、後腹腔出血而陳屍廚房；被告於
    108年10月31日15時41分離開後，同日16時44分變裝著淺色
    帽及短袖黑衣重返屏東縣○○市○○路000號8樓之3被害人劉國
    良之租屋處；於同日17時58分，易裝改著白色長袖外套，戴
    淺色帽，攜大包塑膠袋離去；被告於同日19時57分報案自首
    ，同日20時10分由其女兒劉雯玲陪同向屏東縣政府警察局屏
    東分局崇蘭派出所投案等事實，為被告所不爭執，核與證人
    劉雯玲、劉俊榮、陳榮男、劉頂順於警詢及偵查中證述情節
    相符（偵卷第35至49頁、第187至191頁、相字卷第129至131
    頁），並有屏東縣政府警察局屏東分局搜索扣押筆錄、自願
    受搜索同意書、扣押物品目錄表、扣押物品清單（偵卷第51
    至59頁、第163頁）、全戶戶籍資料查詢結果及個人戶籍資
    料查詢結果（偵卷第63、69、73、79、83頁）、屏東縣屏東
    分局崇蘭派出所110報案紀錄單（偵卷第87至91頁）、案發
    現場及監視器錄影翻拍照片61張（偵卷第97至153頁）、扣
    押物品照片12張（偵卷第169至179頁）、屏東縣政府警察局
    109年2月14日屏警鑑字第10930763500號函附內政部警政署
    刑事警察局109年2月3日刑生字第1088016083號鑑定書（偵
    卷第201至208頁）、屏東縣政府警察局函附屏東縣政府警察
    局刑案現場勘察報告（偵卷第211至247頁）、檢察官勘驗筆
    錄（偵卷第271頁）、原審109年11月25日勘驗筆錄（原審卷
    第313至314頁）、臺灣屏東地方檢察署相驗筆錄、解剖照片
    、檢驗報告書、相驗屍體證明書、法務部法醫研究所108年1
    2月26日法醫理字第10800062920號函附解剖報告書暨鑑定報
    告書、相驗照片、解剖照片（相字卷第127至128頁、第139
    至152頁、第163至164頁、第169至184頁、第187至221頁、
    第261至309頁、第327頁）、被告陳秀棉之病歷資料及診斷
    證明書（相字卷第227至256頁）等件在卷可稽；且經警採集
    血跡送鑑，鑑定結論：編號A2-1棉棒血跡（採自廚房地面）
    、編號A3-1棉棒（採自圓形木塊上嫌犯陳秀棉可能觸摸處）
    、編號A3-2棉棒血跡（採自圓形木塊上）、編號B1棉棒血跡
    （採自嫌犯陳秀棉左腳大拇指上）、編號B2棉棒血跡（採自
    嫌犯陳秀棉右腳外側）檢出同一男性DNA-STR型別，與被害
    人劉國良DNA-STR型別相符，該15組型別在臺灣地區中國人
    口分布之機率為1.11乘10的負19次方。該型別與涉嫌人陳秀
    棉DNA型別不同，可排除來自涉嫌人陳秀棉等情，有內政部
    警政署刑事警察局109年2月3日刑生字第1088016083號鑑定
    書（偵卷第203至205頁、第249至251頁）在卷可稽；另在死
    因部分，依法務部法醫研究所108年12月26日法醫理字第108
    00062920號函附法務部法醫研究所（108）醫鑑字第1081102
    472號解剖報告書暨鑑定報告書所示，鑑定人研判之意見為
    ：死者因遭妻子毆打（部分傷口外觀形態及顯微鏡觀察符合
    警方攜至解剖室比對之木質砧板樣木塊外觀形態）頭、頸、
    胸、腹及四肢多處鈍力傷（其中頭部有13處撕裂傷），造成
    多處骨折（鼻骨及上顎骨粉碎性骨折，臉部塌陷，右邊第2-
    8肋骨，左邊第2-9肋骨前面及側面骨折，胸部塌陷），寰枕
    關節（第1頸椎與枕骨間關節）左後方脫位，大腦腳裂傷出
    血，大腦前面及左右側蜘蛛網膜下腔出血，左後腹腔出血（
    約100毫升）死亡。未見腦幹或胼胝體瀰漫性軸突損傷。死
    亡方式歸類為「他殺」，有上開法務部法醫研究所108年12
    月26日法醫理字第10800062920號函附法務部法醫研究所（1
    08）醫鑑字第1081102472號解剖報告書暨鑑定報告書在卷可
    稽（相字卷第169至184頁），故上開事實應堪認定。又被告
    行為時點應於同日15時33分許，被告與被害人雙方於該租屋
    處內起口角爭執，並發生拉扯等衝突後，業據被告於警詢中
    供陳明確（偵卷第27頁），並有監視器畫面翻拍照片在卷可
    佐（偵卷第139至153頁），起訴書誤載為「16時41分變裝著
    淺色帽及短袖黑衣重返」之後，與上開事證不符，應予更正
    。
三、綜合上述不爭事實及被告辯解，本件被告是否成立殺人犯行
    ，其應審酌者主要為：
（一）被告是否有殺害被害人劉國良之故意？
（二）被告是否有正當防衛之情事？
（三）被告是否有刑法第19條第1項規定之「行為時因精神障礙
      或其他心智缺陷，致不能辨識其行為違法或欠缺依其辨識
      而行為之能力」？
四、關於被告是否有殺害被害人劉國良之故意：按殺人犯意之存
    否，固係隱藏於行為人內部主觀之意思，被害人傷痕之多寡
    、受傷處所是否為致命部位、傷勢輕重程度、行為人下手情
    形、使用之兇器種類、與被害人曾否相識、有無宿怨等情，
    雖不能執為區別殺人未遂、重傷害與普通傷害之絕對標準，
    然仍非不得依據事發當時情況、行為人與被害人平日相處情
    形、衝突起因、行為當時所受之刺激，視其下手情形、力道
    輕重、攻擊部位、攻擊次數、手段是否猝然致被害人難以防
    備，佐以行為人所執兇器、致傷結果、雙方武力優劣，暨犯
    後行為等情狀，綜合論斷行為人內心主觀之犯意。次按行為
    始於著手，著手之際，有如何之犯意，即應負如何之故意責
    任。犯意變更，係犯意之轉化（昇高或降低），指行為人在
    著手實行犯罪行為之前或行為繼續中，就同一被害客體，改
    變原來之犯意，在另一犯意支配下實行犯罪行為，導致此罪
    與彼罪之轉化，因此仍然被評價為一罪。犯意如何，既以著
    手之際為準，則著手實行階段之犯意若有變更，當視究屬犯
    意昇高或降低定其故意責任；犯意昇高者，從新犯意；犯意
    降低者，從舊犯意，並有中止未遂之適用。行為人以傷害之
    犯意打人，毆打時又欲置之於死地，乃犯意昇高，應從變更
    後之殺人犯意，殺人行為之傷害事實，當然吸收於殺人行為
    之內（最高法院101年度台上字第282號判決意旨參照）。復
    按刑法上殺人罪與傷害致人於死罪之區別，應以行為人有無
    「殺意」為斷。而「殺意」包括有無死亡之預見，至於被害
    人受傷之程度，及是否為致命部位，固不能據為認定有無殺
    意之唯一標準，但加害人之下手情形如何，於審究犯意方面
    ，仍不失為重要參考資料。是被害人所受傷害之程度及部位
    ，固不能據為認定有無殺人犯意之唯一標準，但被害人所受
    傷害之程度、部位，及加害人之下手情形如何，於審究犯意
    方面，仍不失為重要參考。至其殺意之有無，雖不以兇器之
    種類及傷痕之多少等，為絕對之認定標準，但加害人下手之
    部位、用力之程度，仍非不可藉為判斷有無殺意之心證依據
    。準此，加害人主觀上有無殺人犯意，應就一切證據詳查審
    認，舉凡犯罪動機、案發情境、兇器種類、行兇過程、傷害
    部位、傷痕多寡、傷勢輕重、受傷處是否為致命部位及犯後
    態度等一切情狀，俱應本於經驗及論理法則，綜合判斷而為
    認定之標準。又按刑法第13條第1項明定：行為人對於構成
    犯罪之事實，明知並有意使其發生者為故意；同條第2項明
    定：行為人對於犯罪之事實，預見其發生，而其發生並不違
    背其本意者，以故意論。蓋以認識為犯意之基礎，無認識即
    無犯意之可言，但不論其為「明知」或「預見」，皆為故意
    犯主觀上之認識，只是認識之程度強弱有別，行為人有此認
    識進而有「使其發生」或「任其發生」之意，則形成犯意，
    前者為確定故意（直接故意），後者為不確定故意（間接故
    意）。即刑法第13條第2項之不確定故意（學理上亦稱間接
    故意、未必故意），法條中「預見」二字，乃指基於經驗法
    則、論理法則，可以預料得見如何之行為，將會有一定結果
    發生之可能，亦即行為人，對於構成犯罪之事實（包含行為
    與結果，即被害之人、物和發生之事），預見其發生，而此
    發生不違背本意，存有「認識」及容任發生之「意欲」。是
    以，直接故意須對構成要件結果實現可能性有「相當把握」
    之預測；而間接故意則對構成要件結果出現之估算，祇要有
    一般普遍之「可能性」即為已足。經查：人體頭部有大腦、
    小腦及腦幹等器官，屬人體生命要害部位，雖有頭蓋骨保護
    ，但構造脆弱，仍難以承受重力敲擊，是頭部倘遭質地堅硬
    之器物重擊時，極易造成死亡結果之發生等情，均屬一般人
    所知之常識，被告案發時為已滿72歲之成年人，依其年齡及
    社會經驗，對此自應知之甚詳。另被告所持用以攻擊之木質
    圓形砧板樣木塊，長31公分、寬28.5公分、厚度4公分，有
    上開法醫研究所解剖報告書暨鑑定報告書及相驗解剖時比對
    照片在卷可佐（相字卷第177頁、第277至281頁），足認該
    木質圓形砧板樣木塊之質地厚重、體積非小、重量顯非輕，
    倘持以攻擊人體重要部位，足以致人於死，被告仍持之持續
    攻擊被害人劉國良包括頭、頸、胸、腹部等重要部位，並造
    成頭、頸、胸、腹部及四肢多處鈍力傷（其中頭部有13處撕
    裂傷），且造成多處骨折（鼻骨及上顎骨粉碎性骨折，臉部
    塌陷，右邊第2-8肋骨，左邊第2-9肋骨前面及側面骨折，胸
    部塌陷），寰枕關節（第1頸椎與枕骨間關節）左後方脫位
    ，大腦腳裂傷出血，大腦前面及左右側蜘蛛網膜下腔出血，
    左後腹腔出血等嚴重之傷害，足見被告當時用力之猛；況被
    告於警詢時亦供承：「（妳當時是何心態及原因要致劉國良
    於死的原因為何？）也不是存心要讓他死亡，因為當下我們
    雙方都很激動，他想讓我死我也想讓他死，雙方都在拼命。
    （妳是否於案發前已有預謀殺害劉國良之意圖？）沒有，是
    臨時發生的當下狀況沒有辦法控制，雙方都在拼命。（妳與
    劉國良搶那塊砧板後，劉國良是否還有力氣打妳？妳是否持
    續再毆打劉國良？）我們雙方互搶砧板，直到我搶到砧板後
    雙方就抓狂了，我才一直拿砧板狂打劉國良。」等語（偵卷
    第25、27、31頁），姑不論被害人是否確實如被告所述有對
    被告施暴至拼命，然依被告所述之過程，被告當時對被害人
    已存有縱使發生被害人死亡之結果仍不違背其本意之意思；
    且在被告持續攻擊被害人劉國良之後，被害人劉國良已無自
    救之能力，然被告非但未施以救護，且亦未報警或叫救護車
    送醫急救，以避免被害人劉國良傷重死亡之結果發生，亦未
    因心慌而匆忙離開，反倒是先將行兇所使用之木質圓形砧板
    樣木塊藏放在上開租屋處堆置雜物之房間內牆壁邊角落，再
    清洗其手上遭噴濺之血跡，惟腳上之被害人血跡漏未清洗乾
    淨，且更換行兇時所穿著之衣服後，方於同日15時41分許，
    離開劉國良上開租屋處。其後被告因思及尚有個人物品留於
    上開租屋處，乃於同日16時44分許，復更換衣服變裝返回上
    開租屋處，又及至17時48分許，再次易裝改著白色長袖外套
    ，戴淺色帽，攜大包塑膠袋離去。嗣後於同日18時47分許始
    打電話告知其弟陳榮男，陳榮男再打電話告知陳秀棉之子劉
    俊榮，劉俊榮再打電話通知陳秀棉之女劉雯玲前往上開租屋
    處查看，劉雯玲到場發現上情，乃按對講機請上開租屋處大
    樓警衛打電話叫救護車，救護人員到場被害人已傷重不治死
    亡等情，有證人陳榮男、劉俊榮、劉雯玲之證述（偵卷第48
    、44、37頁）及前揭監視器影像翻拍照片在卷可佐，被告於
    警詢中亦自承：「（劉國良與妳爭執後直到倒地，妳有無確
    認劉國良的生命跡象？）我不知道，沒有確認。（當下劉國
    良倒下後有無想要報警或打119要急救劉國良？）我心裡想
    說他應該無效了（沒有救了），也很後悔想自殺，但在現場
    我沒有報警也沒有打119。」等語（偵卷第25頁），故由當
    時之情況、被害人受傷位置、被告持續攻擊足以致命之人體
    重要部位、並其攻擊力道、次數、暨行為後未有任何救護之
    舉措等情形觀之，足徵被告主觀上確係基於縱使發生該死亡
    結果仍不違背其本意之殺人不確定故意而為上開行為，且其
    行為亦造成被害人劉國良之死亡結果，至為灼然。又起訴意
    旨認被告係基於直接故意而殺害被害人云云，然查，本案究
    非事先縝密計畫蓄意殺害被害人，而是因雙方肢體衝突一時
    情緒失控而出手殺害其夫之犯罪情狀，從其犯罪動機、案發
    情境、行兇方式等觀之，尚難認為被告有殺害被害人之確定
    故意（直接故意），而僅認被告主觀上應係基於縱使發生該
    死亡結果仍不違背其本意之殺人不確定故意，併此說明。又
    觀諸被告與被害人初始衡情僅為口角或小範圍之肢體衝突，
    被告身上亦無明顯傷勢，又已取得可作為攻擊他人之武器即
    砧板，如被告僅是出於傷害之犯意，則稍微攻擊被害人令其
    無從反抗，即應可達其目的，然被告卻未停手，自承一直毆
    打被害人、要拼命等語，令被害人毫無躲避空間，繼續重擊
    毆打被害人，直至被害人傷重死亡，未曾救助或做任何足以
    挽回被害人生命之行動，可見被告斯時並非僅基於傷害之意
    思而為上揭行為，辯護人稱被告出於傷害犯意云云，無足採
    信。至辯護人於本院又稱：其有向被告詢問犯案確實時間，
    被告自承是第二次回去才與被害人發生衝突，因此原判決認
    定雙方衝突時間是下午3時33分應有誤差云云，然此部分並
    無證據證明被告向辯護人供述之犯案時間即為屬實，辯護人
    以此主張原判決事實認定有誤，亦無足憑。
五、關於被告是否有正當防衛之適用：
    又按刑法第23條之正當防衛，係以對於現在不法之侵害，而
    出於防衛自己或他人權利之行為為要件。因之正當防衛，必
    對現在之不法侵害，始能成立，所謂現在，乃別於過去與將
    來而言，此為正當防衛行為之「時間性」要件。過去與現在
    ，以侵害行為已否終了為準，將來與現在，則以侵害行為已
    否著手為斷，故若侵害已成過去，或預料有侵害而侵害行為
    尚屬未來，則其加害行為，自無成立正當防衛之可言。至於
    防衛過當係指為排除現在不法侵害之全部防衛行為欠缺「必
    要性」及「相當性」要件而言，必係防衛行為，始生是否過
    當，倘非防衛行為，當無過當與否之問題。而本件被告於取
    得該木質圓形砧板樣木塊後即持續持該木質砧板樣木塊猛力
    重擊被害人劉國良頭、頸、胸、腹部及四肢多處，為被告所
    是認，已如上述，則依當時狀況，退萬步言，縱有不法侵害
    然業已過去，被告之行為自與正當防衛要件不合，又被告於
    警詢時供陳：「（妳與劉國良發生肢體衝突時，妳身體是否
    有受傷？）我有躲過所以沒有怎樣」等語（偵卷第24頁），
    且依上開鑑定書，現場均採無被告血跡，有上開內政部警政
    署刑事警察局109年2月3日刑生字第1088016083號鑑定書在
    卷可佐（偵卷第203至205頁、第249至251頁），足認被告當
    時並未受傷。復觀諸被害人受傷情形甚為嚴重並倒臥血泊中
    漸漸死去，然被告行為後仍可變裝並行動自如地自由進出被
    害人上開租屋處，且身體上並無何外傷並可帶警前往採證等
    情，有屏東縣政府警察局鑑識科現場勘察採證照片、上開租
    屋處外監視錄影畫面翻拍照片（偵卷第123至135頁、147至1
    49頁、第237至247頁）在卷可稽，益徵被告在被害人劉國良
    上開租屋處內時，並未有何遭受不法之侵害可言，被告之行
    為自與正當防衛要件不合。故被告辯稱其並無殺人犯意云云
    ，及辯護人為被告辯稱被告有正當防衛之適用云云，顯非可
    採。又被害人手中縱曾一度持有該木質圓形砧板樣木塊，然
    已掉落遭被告拾撿，客觀上對被告並不生任何危險性，足見
    被告為上開犯行時，自客觀情狀觀察，並無存在其法益即將
    受有侵害之表徵，被告主觀上認有侵害情狀，僅係出於個人
    之幻覺、妄想，自無從認定本案之情節存有誤想防衛之情況
    ，是檢察官上開主張，亦不可採。
六、關於被告行為時之精神狀態：
    按刑法第19條規定：「行為時因精神障礙或其他心智缺陷，
    致不能辨識其行為違法或欠缺依其辨識而行為之能力者，不
    罰。行為時因前項之原因，致其辨識行為違法或依其辨識而
    行為之能力，顯著減低者，得減輕其刑。前2項規定，於因
    故意或過失自行招致者，不適用之。」參諸該條立法理由所
    示，刑法第19條第1項、第2項分別依生理學與心理學混合之
    立法方式，明確界定其精神障礙或其他心智缺陷之判斷標準
    。而關於責任能力之內涵，依當前刑法理論，咸認包含行為
    人辨識其行為違法之能力，以及依其辨識而行為之能力。至
    責任能力有無之判斷標準，多認以生理學及心理學之混合立
    法體例為優。易言之，區分其生理原因與心理結果二者，則
    就生理原因部分，實務即可依醫學專家之鑑定結果為據，而
    由法官就心理結果部分，判斷行為人於行為時，究屬無責任
    能力或限制責任能力與否。在生理原因部分，以有無精神障
    礙或其他心智缺陷為準；在心理結果部分，則以行為人之辨
    識其行為違法，或依其辨識而行為之能力，是否屬不能、欠
    缺或顯著減低為斷，是依刑法第19條關於行為人在精神狀況
    下責任能力之判斷標準，在於行為人有無不能辨識其行為違
    法之能力，或其辨識之能力有無顯著減低之情形。申言之，
    被告於行為之際是否確有不能辨識其行為違法之能力或辨識
    能力顯著降低，應由法院依據行為當時所有之客觀狀態及行
    為之每一細節（例如：行為前、中及後之反應狀態）等綜合
    判斷之。次按依刑法第19條規定，刑事責任能力，係指行為
    人犯罪當時，理解法律規範，辨識行為違法之意識能力，與
    依其辨識而為行為之控制能力。行為人是否有足以影響意識
    能力與控制能力之精神障礙或其他心理缺陷等生理原因，因
    事涉醫療專業，固應委諸於醫學專家之鑑定，然該等生理原
    因之存在，是否致使行為人意識能力與控制能力欠缺或顯著
    減低之心理結果，係依犯罪行為時狀態定之，故應由法院依
    調查證據之結果，加以判斷（最高法院96年度台上字第6368
    號判決意旨參照）。本件經原審法院囑託屏安醫療社團法人
    屏安醫院進行精神鑑定結果，認：「個案長期遭受家庭暴力
    與感情背叛，養成對被害人完全不可信任的固定認知。過去
    個案遭受的家庭暴力行為中個案會死命反擊，此次亦然。個
    案於案發當時因為門被反鎖，心生畏懼。過去都是個案被打
    ，此次被害人體力已經衰弱，隔熱用之木頭砧板又被個案搶
    到，以至於釀成此次命案。個案過去與被害人紛爭不斷，也
    有多次家暴通報紀錄。其中99年12月6日以及104年10月14日
    為本案被害人即案夫通報受害，而106年1月26日以及108年0
    8月11日則為本案個案通報為被害人。個案對被害人有很深
    的怨懟。會談中也發現個案僵硬固著的思考模式，雖然個案
    有案發處所的鑰匙可以任意出入，也從未親眼見過被害人有
    女友在案發現場出入過，仍堅持被害人的住處是被害人與外
    遇女友同住。個案長期疑心被害人外遇。此想法已經十分固
    著，遠遠超過現實所發生的事實，也已經到達妄想狀態的程
    度。個案也因此一直處在憂鬱狀態中。也因此高雄長庚醫院
    的診斷後來會下『妄想症』。而個案長期就醫的高雄慈惠精神
    科醫院的診斷也由憂鬱症轉為『妄想症』。因為其思考已經明
    顯悖離現實，達到妄想之程度。個案的思考與回憶經常盤旋
    在過往被害人外遇不斷、不負擔家計、說謊、大部分時間不
    在家、不分擔家務、輕易離家不做交代不顧家人感受、長期
    被精神虐待，肢體虐待…等不愉快的過往。個案的心理衡鑑
    測驗結果，個案已經出現早期失智的現象，抽象推理能力，
    空間概念與思考流暢都明顯退化。與一般人常模比較，則是
    在憂鬱情緒、妄想性意念、精神病質三項的表現高於1.5個
    標準差以上（憂鬱情緒2.73，妄想性意念1.96，精神病質2.
    96），憂鬱、妄想為主要的症狀表現。顯見個案的認知功能
    退化明顯，從醫學文獻上可以明白失智個案開始退化之後，
    思考會一直固著在過去的生活經驗中，不容易改變。因為新
    的資訊與新的生活體驗不容易輸入以及儲存於已經退化的大
    腦中。即便兩人分居已經三年，個案仍持續習慣於追蹤與猜
    測被害人的行蹤，不時認為被害人與外遇對象在一起玩樂，
    甚至認為是一起到澎湖、花蓮、台東玩樂。此個案約在29歲
    時開始有失眠、莫名恐懼感、像做賊一樣總是擔心害怕等情
    形，也會有重複檢查無安全感的行為，例如不斷檢查瓦斯有
    關否，心情暴躁鬱悶。有自殺意念。常常說要開瓦斯要與先
    生同歸於盡。會害怕看到陌生人，有時在家中有人叫門也不
    敢開門，原先在家醫科診所就醫。104年起開始看精神科。
    個案於高雄長庚醫院的病歷紀錄於108年10月15日起即將診
    斷『妄想性精神病-delusionaldisorder』列入。在高雄市慈
    惠精神專科醫院的診斷也自108年11月15日更改主診斷為『妄
    想症』。依此次會談結果個案所呈現之精神症狀，個案目前
    之精神醫學診斷為『妄想型精神病合併憂鬱症』應無庸置疑。
    個案雖曾接受精神科治療，然個案病識感不佳，服藥配合度
    不高，使得精神症狀並未獲得有效控制，精神狀態長期處於
    不穩定狀態。由個案目前呈現的因為罹患『妄想型精神病合
    併憂鬱症』導致現實判斷能力缺損情形以及客觀的心理衡鑑
    結果，可佐證個案確有部分認知功能缺損情形，個案可能因
    此無法於案發時，對當時整體情境做出正確及適當的判斷與
    反應。綜上所述，雖無證據顯示個案犯行當時之精神狀態符
    合九十五年五月十七日修正之中華民國刑法第十九條第一項
    （誤載為第二項）所稱『行為時因精神障礙或其他心智缺陷
    ，致不能辨識其行為違法或欠缺依其辨識而行為之能力』，
    但個案因長期精神疾病所造成的認知功能缺損，可能使個案
    於行為時處於依其辨識而行為之能力顯著減低之狀態。」等
    情，有該院109年7月21日屏安醫字第（109）0311號函暨所
    附屏安刑鑑字第（109）0601號精神鑑定報告乙件在卷可稽
    （見原審卷第145至179頁）。而衡以上開精神鑑定報告詳細
    參酌被告之家庭結構、成長背景、就學及工作經歷、精神疾
    病及一般病史等，並由醫院專業人員與被告及其家人會談以
    瞭解其日常生活之情形及功能，復參考被告門診病歷、心理
    測驗及精神狀態檢查等資料，再由精神科專業醫師本於專門
    知識與臨床經驗，綜合被告症狀所為判斷，可認無論該報告
    於鑑定機關之資格、理論基礎、鑑定方法及論理過程等方面
    ，自形式上及實質上而言，均無瑕疵，而可憑採。而被告經
    醫學專家鑑定結果，認被告因為罹患「妄想型精神病合併憂
    鬱症」導致其現實判斷能力及部分認知功能缺損，且因其長
    期精神疾病所造成的認知功能缺損，可能使被告於行為時處
    於依其辨識而行為之能力顯著減低，故被告本件應有刑法第
    19條第2項規定之適用，然並無同法條第1項規定之適用甚明
    。辯護人所稱被告應已合乎刑法第19條第1項規定之情形而
    屬行為不罰，不足採信。
七、綜上所述，被告之行為與被害人死亡結果間，具有相當因果
    關係。本案事證明確，被告否認殺人犯行無足採信，其犯行
    洵堪認定，應依法論科。
參、論罪科刑：
一、按家庭暴力者，謂家庭成員間實施身體或精神上不法侵害之
    行為；又家庭暴力罪者，謂家庭成員間故意實施家庭暴力行
    為而成立其他法律所規定之犯罪；家庭暴力防治法第2條第1
    、2款分別定有明文。本件被告與被害人為夫妻關係，業如
    前述，其等乃家庭暴力防治法第3條第1款所定家庭成員，而
    被告持木質圓形砧板樣木塊殺害被害人劉國良既遂，自屬家
    庭成員間實施身體上不法侵害之行為，為家庭暴力防治法第
    2條第1款所稱之家庭暴力。核被告所為，係犯刑法第271條
    第1項之殺人罪，並為家庭暴力防治法第2條第2款所稱之家
    庭暴力罪，惟因家庭暴力防治法之家庭暴力罪並無罰則規定
    ，應依上開刑法第271條第1項規定予以論罪科刑。又按學理
    上所稱之接續犯，係指多次之數行為，該當於同一犯罪構成
    要件，但因係於同一時、地，或甚為密接時、地之作為，而
    持續侵害同一法益，依社會健全通念，咸認其各舉動之獨立
    性極為薄弱，將之視為一個行為較為合理，使各舉動構成一
    單一之犯罪行為，給予一個法律上之評價而言。例如：以數
    個殺人動作，在客觀上難以切割之時、地，追殺同一被害人
    ；或在同一倉庫，接連竊搬物品，裝載一車等是（最高法院
    101年度台上字2925號、99年度台上字第4273號、98年度台
    上字第4013號判決意旨參照）。被告持木質圓形砧板樣木塊
    毆擊被害人劉國良頭、頸、胸、腹及四肢等多處之行為，係
    基於一個殺人犯意之決定，以達成其同一犯罪之各個舉動，
    屬當次殺人行為之接續行為，且於同一地點密接時間所為，
    侵害同一法益，各舉動之獨立性極為薄弱，依社會健全觀念
    ，在時間差距上，難以強行分開，在刑法評價上，以視為數
    個舉動之接續施行，合為包括之一行為予以評價，而為包括
    之一罪，為接續犯，應僅論以一殺人罪。至被告於行兇時因
    其罹患有「妄想型精神病合併憂鬱症」導致其現實判斷能力
    及部分認知功能缺損，且因其長期精神疾病所造成的認知功
    能缺損，使被告於行為時因精神障礙，致其辨識行為違法或
    依其辨識而行為之能力顯著減低，故被告本件應有刑法第19
    條第2項減輕其刑規定之適用。本院審酌上情，依被告病歷
    資料所示之病史、上開精神鑑定報告、證人證述、被告供述
    內容等綜合以觀，並依據當時之環境情形等一切情狀，因認
    被告行為時，對於外界事物之認知、感受、反應、理解、判
    斷，於行為時已因精神障礙，致其辨識能力有顯著減損，但
    未達不能控制其行為程度，本院爰依刑法第19條第2項之規
    定，減輕其刑。
二、被告是否適用自首減刑規定：按刑法第62條所規定得減輕其
    刑之「對於未發覺之罪自首而受裁判者」，不以於向該管公
    務員告知其犯罪之同時即表明「願受裁判」為限，尤不以即
    時親身投案為必要，苟先自動向該管公務員承認尚未被發覺
    之犯行後，雖未親自主動到案，但已告知所在，自居於可隨
    時接受裁判之狀態，靜待審判，且自偵查以迄審判，始終無
    藉故規避調查之情形，而可認其有願受裁判之行為表現，即
    無礙於該規定之適用（最高法院99年度台上字第4046號判決
    意旨參照）。又按刑法第62條前段所定之「自首」，係以對
    於未發覺之犯罪，在有偵查犯罪職權之公務員知悉犯罪事實
    及犯人之前，向職司犯罪偵查之公務員坦承犯行，並接受法
    院之裁判而言。其中，所謂發覺之犯罪，祇需有偵查犯罪職
    權之公務員，已知該犯罪事實之梗概為已足，不以確知該犯
    罪事實之具體內容為必要；而所知之人犯，亦僅須有相當根
    據，可為合理之懷疑，即屬犯罪業遭發覺，不以確知其人如
    何為該犯罪之行為人為必要。從而，苟職司犯罪偵查之公務
    員，已知悉犯罪事實及犯罪嫌疑人，而後，犯罪嫌疑人始向
    該公務員坦承犯行者，當僅屬「自白」犯罪，或「犯罪後態
    度之問題」，尚難認與「自首」之要件相合，無適用「自首
    」減刑餘地。至於自首方式固不限於自行投案，縱託人代理
    自首或向非偵查機關「請其轉送」，亦無不可，但仍須有向
    該管司法機關，自承犯罪，並有接受裁判的意思，始生效力
    ；反之，亦與自首之要件不符，不待煩言（最高法院107年
    度台上字第3397號判決意旨參照）。經查，被告於108年10
    月31日19時57分27秒許，撥打110報案電話至屏東縣政府警
    察局屏東分局崇蘭派出所報案，稱伊把先生殺死要自首，其
    女兒要載伊至崇蘭派出所等語，有屏東縣屏東分局崇蘭派出
    所110報案紀錄單、警員王慧君偵查報告、被告警詢筆錄在
    卷可稽（偵卷第13、22、87頁），可認被告於偵查犯罪職權
    之公務員尚不知上開犯罪事實及行為人前，即主動申告其犯
    罪，斯時員警尚無其他客觀跡證足以合理懷疑被告涉有前開
    犯行，其所為合於自首之要件，不因事後翻異其詞否認犯罪
    而影響自首之效力。又其於行兇後向警方自首供出上情並表
    示很後悔想自殺等情，有警詢筆錄在卷可稽（偵卷第25頁）
    ，難認其係基於獲得刑責寬典之動機而出面自首，並難謂無
    悛悔之情，故本院爰依刑法第62條前段規定減輕其刑。被告
    所犯上開殺人犯行，同時有上開2種刑之減輕事由，故依刑
    法第70條、第71條第2項規定遞減之。
三、本件無刑法第59條規定酌減其刑及刑法第74條緩刑之適用：
    按刑法上之酌量減輕，必於犯罪之情狀可憫恕時，始得為之
    ，為刑法第59條所明定，即刑法第59條之酌量減輕其刑，必
    須犯罪另有特殊之原因與環境等等，在客觀上足以引起一般
    同情，認為即予宣告法定低度刑期尤嫌過重者，始有其適用
    ，至情節輕微僅可為法定刑內從輕科刑之標準，不得據為酌
    量減輕之理由（最高法院51年台上字第899號、45年台上字
    第1165號判決意旨參照）。辯護人與檢察官均主張：「被告
    當時係因長期受被害人施以家庭暴力，以及被害人曾有外遇
    之狀況所致精神狀況不佳，一時失慮不週，始釀下本件殺人
    大禍，實屬人倫悲劇，與一般惡性重大殺人案件情形迥異，
    被害人家屬亦即被告之子均不願就此案追究被告之責任，願
    意原諒被告，只希望被告能夠接受妥善治療，早日回歸正常
    生活，安享晚年，被告已將近75歲高齡，並不適合入監服刑
    ，被告本件犯罪之源起，實係因受被害人長期施以家庭暴力
    ，再加上被告因罹患『妄想型精神病合併憂鬱症』所致，故依
    其犯罪之原因與環境，客觀上應足以引起一般之同情。又依
    鑑定報告確實有刑法第19條規定的適用，自首部分被告確實
    有自行打電話表示要自首的情形，所以應該有刑法第59條的
    適用，請依法減輕其刑。」云云；辯護人同時又主張被告之
    精神狀況不適合入監服刑，請求給予被告緩刑等語。被害人
    家屬即被告與被害人之子劉俊榮亦表示：「因為伊母親妄想
    的情形非常嚴重，長庚也認為被告有生病，所以被告因為生
    病的關係導致幻想，因為被告身體狀況的關係，倘若鈞院認
    為有罪的話，請求輕判並給予緩刑的機會。」云云。然查，
    刑法第59條規定之酌量減輕其刑，必須犯罪另有特殊之原因
    與環境，在客觀上足以引起一般同情，認為即使予以宣告法
    定最低度刑，猶嫌過重者，始有其適用；此項犯罪情狀是否
    顯可憫恕而酌量減輕其刑之認定，屬法院得依職權自由裁量
    之事項。被告與被害人長期感情不睦，並患有精神病症之處
    境雖值同情，然其犯殺人重罪，危害社會治安情節非輕，行
    兇手段亦甚兇殘，且犯後未及時悔悟而未將被害人送醫救治
    ，致被害人存活之一線生機消逝，本案被告犯行之惡性及危
    害非輕，況如前述本案被告已適用上開遞減其刑之事由共2 
    次，且對比原來好好在家卻遭被告侵入租屋處欲搜尋子虛烏
    有之外遇罪證，全然無辜受害之被害人因本案遭剝奪寶貴生
    命無從挽回之悲劇，難認被告之本件犯行於客觀上有何法重
    情輕可堪憫恕之處，本院認無從依刑法第59條規定酌減其刑
    。辯護人、檢察官上開主張，並不可採。又查，「受二年以
    下有期徒刑、拘役或罰金之宣告，而有下列情形之一，認以
    暫不執行為適當者，得宣告二年以上五年以下之緩刑，其期
    間自裁判確定之日起算：一、未曾因故意犯罪受有期徒刑以
    上刑之宣告者。二、前因故意犯罪受有期徒刑以上刑之宣告
    ，執行完畢或赦免後，五年以內未曾因故意犯罪受有期徒刑
    以上刑之宣告者。」刑法第74條第1項定有明文，本件被告
    經本院判處2年以上之刑期，自無從為緩刑之宣告。
四、原審審理結果，認被告罪證明確，適用刑法第271條第1項、
    第19條第2項、第62條前段規定，並審酌被告與被害人為夫
    妻關係，本應互愛、互信、互諒，在愛裡包容、彼此扶持、
    相互照顧，以安度晚年，卻因罹患精神疾病而固著於被害人
    有外遇之自身妄想，使其自身遭憂鬱等負面情緒困擾，甚且
    一再執此與被害人爭論，致長年以來雙方夫妻之情分已蕩然
    無存，而處於感情不佳並分居之狀態，至終導致人倫悲劇產
    生，衡酌刑法第57條所列各款事由，考量被告於本件行為時
    因精神障礙致辨識行為違法或依其辨識而行為之能力顯著減
    低，一時失慮，而持隔熱用木質圓形砧板樣木塊，持續猛擊
    被害人頭、頸、胸、腹、四肢等身體重要部位，造成被害人
    多處骨折之傷害，甚且於被害人傷重倒臥血泊時已無自救能
    力時，被告亦未將其送醫救治，以致被害人在身心痛苦中離
    世，足見被告不念夫妻情分，其所為不僅剝奪被害人之生命
    ，並造成被害人家屬突失至親此無可彌補之傷痛，對社會治
    安、民眾生活之安定亦造成嚴重之危害，是其所犯自應予以
    嚴懲；兼衡被告犯後一再否認犯行，對自己之行為避重就輕
    ，欲合理化自己犯行，歸咎於被害人，犯後態度並非可取，
    惟本案究非事先縝密計畫蓄意殺害被害人，而是因一時情緒
    失控而出手殺害其夫之犯罪情狀，暨被告前無犯罪紀錄之素
    行，有臺灣高等法院被告前案紀錄表在卷可稽，國小肄業之
    智識程度，案發前與被害人分居，與被害人育有3名子女均
    已成年，行為時無業之家庭生活狀況，復審酌被告長期遭受
    精神疾病困擾，其日常生活已較一般人不易，其心中所積累
    之負面情緒亦應更深，且被告於本案行為時，係基於不確定
    故意為本案犯行，其主觀惡性亦未若直接故意為重，足見被
    告並非完全泯滅良心，其惡性尚未達求其生而不可得之程度
    ，認如對被告施以監禁，佐以監所內之輔導教化及適當治療
    處遇下，當可促其深入反省並改善更生等一切情狀，酌情量
    處有期徒刑8年6月。並說明下列情形：（一）按「有第19條
    第2項之原因，其情狀足認有再犯或有危害公共安全之虞時
    ，於刑之執行完畢或赦免後，令入相當處所，施以監護。但
    必要時，得於刑之執行前為之」、「前2項之期間為5年以下
    。但執行中認無繼續執行之必要者，法院得免其處分之執行
    」，刑法第87條第2項、第3項定有明文。另保安處分之措施
    本含社會隔離、拘束身體自由之性質，其限制人民之權利，
    實與刑罰相同，則本諸憲法保障人權之意旨與刑法之保護作
    用，法院於適用該法條而決定應否執行特定之保安處分時，
    即應受比例原則之規範，俾以保安處分之宣告，能與行為人
    所為行為之嚴重性、行為人所表現之危險性及對於行為人未
    來行為之期待性相當。本院參酌被告經鑑定診斷為妄想型精
    神病合併憂鬱症，雖曾接受精神科治療，然被告病識感不佳
    ，服藥配合度不高，使得精神症狀並未獲得有效控制，精神
    狀態長期處於不穩定狀態，導致其部分認知功能缺損，使被
    告於行為時處於依其辨識而行為之能力顯著減低之狀態等情
    ，有上開屏安醫院函附鑑定報告在卷可稽（原審卷第179頁
    ），惟觀諸卷附被告病歷資料內容可知除本案被害人劉國良
    外，被告並無其他暴力傷人之情形，有財團法人私立高雄醫
    學大學附設中和紀念醫院109年5月27日高醫附法字第109010
    3293號函附被告之精神醫學部就醫完整病歷影本、衛生福利
    部屏東醫院病歷資料，財團法人台灣省私立高雄仁愛之家附
    設慈惠醫院109年5月29日109附慈業字第1091292號函附被告
    病歷資料、護理紀錄、長庚醫療財團法人高雄長庚紀念醫院
    109年6月15日長庚院高字第1090650304號函附被告之神經內
    科部就醫病歷、診斷證明書等在卷可稽（原審病歷資料卷）
    ，且目前在慈惠醫院住院就醫中，業據被告供陳在卷，故依
    其情狀尚不足認有再犯或有危害公共安全之虞，無對被告施
    以監護保安處分之必要。（二）又依先進國家法制，就身心
    障礙者涉有刑事犯罪時，建立層級化轉向措施，並以所犯屬
    暴力或非暴力案件，佐以區別身心障礙者本身有無社會危險
    性及治癒可能性，作為層級化轉向之判斷標準（參見美國華
    盛頓州法RCW10.31.110；RCW10.77），於開啟偵、審程序前
    ，即依據身心障礙者個別情節，分別為轉向進入醫療機構或
    進行偵查訴追及審判，並於刑事訴訟程序進行中，再依據身
    心障礙者回復情況及涉案情節分別為轉向措施，以兼衡預防
    再犯所可能造成之社會風險及身心障礙者權利保障需求。再
    按「釋放衰老、重病、身心障礙不能自理生活之受刑人前，
    應通知家屬或受刑人認為適當之人來監接回。無法通知或經
    通知後拒絕接回者，監獄應檢具相關資料通知受刑人戶籍所
    在地直轄市、縣（市）社會福利主管機關辦理轉介安置或為
    其他必要之處置」、「依其他法規規定於受刑人釋放前應通
    知相關個人、法人、團體或機關（構）者，監獄應依規定辦
    理」，我國於109年1月15日修正公布，並自同年7月15日起
    生效施行之監獄行刑法第142條定有明文。次按「矯正機關
    、保安處分處所及其他以拘禁、感化為目的之機構或場所，
    如有病人或有第三條第一款所定狀態之人，應由該機關、機
    構或場所提供醫療，或護送協助其就醫。」、「前條之機關
    、機構或場所於病人離開時，應即通知其住（居）所在地直
    轄市、縣（市）主管機關予以追蹤保護，並給予必要之協助
    。」精神衛生法第30條第1項、第31條亦有明文。是本院認
    為強化社會安全網，並落實身心障礙者權利公約中有關提供
    身心障礙者有效獲得司法保護要求，除可參照先進國家法制
    ，就身心障礙者涉有刑事犯罪時，建立層級化轉向措施外，
    就現行已建置相關法制基礎下，對於患有精神疾病之受刑人
    之執行處遇與假釋審查、觀護措施，包含執行中、執行後之
    縱向處遇與直轄市、縣（市）主管機關之橫向聯繫，矯正執
    行機關（構）及直轄市、縣（市）主管機關，倘能確實投入
    必要的人力與資源，於執行處遇階段或釋放時，審酌受刑人
    有無社會危險性及治癒可能性，應有助於前揭法制目的之達
    成，並降低本案或其他類似本案精神障礙或心智缺陷者所帶
    來的再犯可能與社會風險，進而有效建構足以確保人民免於
    危懼的生活環境與社會安全網，並應依據個別受刑人治療及
    回復狀況，確實建立分層轉向及相關有效追蹤措施，以提供
    患有精神疾病之受刑人安全適當照護與合理保護監控的協助
    ，並預防社會上再次發生患有精神疾病之人犯下重大暴力犯
    罪之憾事發生。（三）扣案之隔熱用木質圓形砧板樣木塊1
    塊，雖係被告供本案犯罪所用之物，然係被害人劉國良所有
    ，業據被告之輔佐人劉俊榮陳述在卷，不依刑法第38條第2
    項前段之規定宣告沒收。至扣案之行兇穿著衣服（上衣）1
    件、犯案時曾穿著之帽子1頂、披巾1條、衣服（上衣）6件
    、圍巾1條，雖係被告犯案時所穿著之衣物，然該等物品僅
    係供被告日常所用，難認屬供本案犯罪所用之物，扣案手機
    1支，與本案無關，均不予宣告沒收。經核認事用法均無不
    合，量刑亦屬妥當，應予維持。被告上訴主張並無殺人犯意
    以及原審未依據刑法第59條給予酌減其刑及未宣告緩刑，均
    有違誤云云；惟被告上訴所指各點均無理由，已據說明如前
    ；又刑之量定，乃法律賦予法院自由裁量之事項，倘於科刑
    時，已以行為人之責任為基礎，並斟酌刑法第57條所列各款
    事項，而未逾越法定刑度，即難謂違法。原判決已敘明以被
    告犯罪之責任為基礎，經審酌刑法第57條所定科刑輕重應審
    酌之事項（包括其犯行所生危害、惡性、行為手段，及其素
    行、智識程度、生活狀況、犯罪後之態度等一切情狀），而
    為量刑，並無理由不備，亦無濫用量刑職權之情事。被告上
    開上訴意旨所指各節，或係重執其在原審辯解各詞，或係依
    其個人主觀意見，就原審量刑適法職權行使暨原判決已明白
    論斷之事項，再為爭執，難認可採，其上訴為無理由，應予
    駁回。
據上論結，應依刑事訴訟法第368條，判決如主文。
本案經檢察官林吉泉提起公訴，檢察官呂建昌到庭執行職務。
中　　華　　民　　國　　110 　年　　12　　月　　21　　日
                  刑事第五庭    審判長法  官  簡志瑩
 　　　　　　　　　　　　　　　　　　 法  官  陳美燕
                                      法  官  唐照明
以上正本證明與原本無異。
如不服本判決應於收受本判決後20日內向本院提出上訴書狀，其
未敘述上訴理由者，並得於提起上訴後20日內向本院補提理由書
狀（均須按他造當事人之人數附繕本）「切勿逕送上級法院」。
中　　華　　民　　國　　110 　年　　12　　月　　21　　日
                                      書記官  陳金卿
附錄本判決論罪科刑法條：
中華民國刑法第271條
殺人者，處死刑、無期徒刑或10年以上有期徒刑。
前項之未遂犯罰之。
預備犯第1項之罪者，處2年以下有期徒刑。